【裁判字號】    98,訴,1489
【裁判日期】    990120
【裁判案由】    違反商業會計法
【裁判全文】
臺灣彰化地方法院刑事判決  98年度訴字第1489號
公  訴  人  臺灣彰化地方法院檢察署檢察官
被      告  乙○○
上列被告因違反商業會計法案件，經檢察官提起公訴（97年度偵
字第7151號、98年度偵字第7048號），本院判決如下：
    主    文
乙○○共同商業負責人，以明知為不實之事項，而填製會計憑證
，處有期徒刑伍月，如易科罰金，以新臺幣壹仟元折算壹日。
    事    實
一、乙○○明知甲○○（本院另已判處應執行有期徒刑二年確定
    ）預以不實之公司營運金額向銀行詐騙貸款，亦明知甲○○
    承租位於彰化縣員林鎮○○路112號處所，虛設昶瑜企業有
    限公司（下稱昶瑜公司），並以新臺幣（下同）5萬元之代
    價，找潘利雄（違反公司法等案件，本院另案審理中）擔任
    昶瑜公司之登記名義負責人，甲○○則為昶瑜公司之實際負
    責人（甲○○、乙○○等人以昶瑜公司為名義，遂行詐欺取
    財之犯行，另由本院以97年訴字第3362號案件審理中），且
    潘利雄亦為昶瑜公司之商業負責人，甲○○、潘利雄就製作
    昶瑜公司之會計憑證事項，均為從事業務之人，竟與甲○○
    、潘利雄、丙○○（本院另判處有期徒刑伍月）及真實姓名
    年籍不詳之成年人，共同基於填製不實會計憑證之單一犯意
    聯絡及行為之分擔，於民國96年7月間起至96年8月間止，由
    甲○○以潘利雄名義代其向臺灣省中區國稅局員林稽徵所（
    下稱員林稽徵所）領用昶瑜公司於上開期間之統一發票後，
    即於同年8月某日，在上址之昶瑜公司內，將上開空白統一
    發票、發票章委由乙○○拿至台北市○○○路某處（即丙○○位於新生北路住處附近）交給丙○○，由丙○○轉交給某
    不詳之成年人，再由該不詳成年人於同年8月至9月12日前某
    日，在不詳地點，以昶瑜公司名義接續填載如附表所示不實
    銷售金額予如附表所示環球之星實業有限公司等4家營業人
    （均屬虛設公司），並填載如附表所示張數之不實會計憑證
    之統一發票（共45張），合計金額60,898,631元，該不詳之
    成年人製作完成後，於同年9月12日某時，將如附表所示不
    實會計憑證之統一發票及發票章裝於牛皮紙袋內，攜至上址
    丙○○住處樓下交給丙○○，由丙○○郵寄給甲○○收取，
    預作上開貸款之用。
二、案經財政部臺灣省中區國稅局彰化縣分局報告臺灣彰化地方
    法院檢察署檢察官偵查起訴。
    理  由
一、本案全部卷證所涵括之供述證據及非供述證據，檢察官及被
    告同意以下全部證據之證據能力，亦未於言詞辯論終結前聲
    明異議，本院審酌該等供述證據及非供述證據作成時之情況
    ，並無不適當之情事，均具有證據能力，合先敘明。
二、訊之被告乙○○固坦承其與丙○○均居住於台北，其受甲○○委託將昶瑜公司之空白統一發票及發票章交給丙○○等情
    ，惟矢口否認有何違反商業會計法之犯行，並辯稱：伊事先
    不知情，只是順路帶整本空白發票給丙○○做帳，甲○○沒
    有因此給伊錢，伊在昶瑜公司看店，不是會計人員，伊不知
    道是否有作假帳，昶瑜公司有實際經營，薪水是用拆帳的方
    式，就是虛設行號，與公司對分云云。然查：
  (一)甲○○設立昶瑜公司並為實際負責人，且以5萬元之代價，
    委由潘利雄擔任昶瑜公司之名義負責人，為昶瑜公司之商業
    負責人。甲○○與丙○○為使昶瑜公司之虛增業績，由甲○○將昶瑜公司空白統一發票及發票章給乙○○再轉交丙○○
    ，再由丙○○再將上開物品交給年籍姓名不詳之成年人，由
    該不詳之成年人填載昶瑜公司如附表所示之不實統一發票完
    成後，該成年人再將如附表所示之不實統一發票及發票章放
    於袋內交給丙○○，丙○○再寄還給甲○○等情，業經證人
    即同案被告甲○○、丙○○於本院供明在卷（本院卷一第53
    -5 5頁、本院卷二之98年12月30日審判筆錄第5-7頁），亦
    為被告所不爭執，並有財政部臺灣省中區國稅局員林稽徵所
    刑事案件告發書、營業稅稅籍資料查詢作業所得資料、昶瑜
    企業有限公司涉嫌開立不實發票明細表、申報明細、營業人
    銷售額與稅額申報書等、彰化縣政府96年7月17日府建商字
    第0960309 993號函及檢附之設立登記書、昶瑜企業有限公
    司設立登記表、祥業聯合會計師事務所申請書(見97年度他
    字第569號偵卷)、財政部台灣省中區國稅局員林稽徵所97年
    12 月8日中區國稅員林三字第097 0028365號函及檢附之查
    核結果、財政部台灣省中區國稅局員林稽徵所98年7月22日
    中區國稅員林三字第0980018287號函及檢附之銷售額及稅額
    申報書影本(見97年度偵字第7151號卷)等件在卷足憑，是前
    開事實，堪以認定。
  (二)次查，證人即同案被告甲○○於警詢時證述：伊提供昶瑜公
    司之人頭潘利雄及申請該公司後，交由綽號阿宗之男子（即
    乙○○）負責，伊提供潘利雄人頭支票供他們使用等語(97
    他字569第173頁背面)；另於偵訊中證述：發票是陳明宗拿
    去的，發票部分伊沒有分得利益，是陳明宗處理的等情(97
    他字569第178頁背面)；昶瑜公司的發票係交由阿宗處理，
    阿宗即是在庭上的乙○○(97年偵字7151號第6頁)；昶瑜公
    司係伊找潘利雄當人頭開的，因為需要業績，才能向銀行貸
    款，所以伊把整本發票、公司發票章交給乙○○請其轉交丙○○。乙○○及丙○○知道係為虛增業績向銀行辦貸款的事
    情，因伊與乙○○及丙○○有一起討論過，而要等銀行貸款
    下來後才能分錢。之前於偵查中提到之阿宗，即係指乙○○
    (97年偵字第7151號偵卷第97-98頁)等語；復於本院審理時
    證述：丙○○住在台北，當時丙○○說可以幫忙做帳，製作
    實績，丙○○要伊把這個月的發票拿去給他，因乙○○要去
    台北，所以伊交代乙○○將空白發票及發票章帶上去給丙○○。交付發票目之的係為製作公司實績，因為丙○○說實績
    如果好的話可以辦理貸款。平常伊都稱呼乙○○為阿宗（誤
    載阿忠），乙○○與丙○○認識，空白發票係拿給丙○○做
    帳，並沒有真的出貨，而乙○○在昶瑜公司係看店的，負責
    現場，對於公司有無出貨乙○○係清楚的等情(本院卷二99
    年1月6日審判筆錄第4-7頁)，核與證人即同案被告丙○○於
    偵訊時證述：伊認識庭上之乙○○、甲○○，有跟他們收取
    整本的空白支票，並拿去交給別人作帳(97他字569第185 頁
    )；甲○○和乙○○跟伊講到成立新公司，需要作業績，叫
    伊幫忙找人做業績，並給伊一本昶瑜公司的空白支票(發票
    本及發票章)，伊那時就知道發票開出去不是真的，昶瑜公
    司剛成立時，甲○○就透過乙○○把發票交給伊(97偵7151
    第82-83、196頁)等情相符，足認甲○○將昶瑜公司之空白
    發票交給被告轉交給丙○○作帳時，被告已知係做假帳虛胖
    昶瑜公司之業績甚明，被告辯稱伊不知情，也不知道有作假
    帳云云，核無足採。再徵以被告乙○○於偵訊時自承：昶瑜
    公司的發票是甲○○叫伊拿給丙○○的，甲○○跟伊說係為
    了作帳用，係在昶瑜公司交給伊的，故伊知悉係為了做昶瑜
    公司的帳。伊當時在昶瑜公司上班，負責看店，甲○○於交
    付發票時說公司要辦小額貸款，須將發票給他人做業績，伊
    大概知悉係因公司業績不夠，需找別人幫忙製造公司業績等
    語(97年偵字第7151號第83-84頁)；復於審理時供述：伊在
    昶瑜公司負責看店及叫貨，伊知悉丙○○是專門幫人做帳，
    轉交時伊知道這些是用來做帳用的等情（見本院卷二99 年1
    月6日審判筆錄第10頁）。是被告自認於昶瑜公司負責看店
    及叫貨等事務，昶瑜公司是否有真實出貨情形應當知悉，且
    統一發票係屬會計憑證，對營業人之稅務有密切關係，如何
    在未有出貨之事實而得於空白統一發票填載貨品、金額、數
    量、時間等事項，又被告明知甲○○、丙○○要將該空白統
    一發票要為昶瑜公司作帳，以虛增昶瑜公司業績，仍同意甲○○委託將該空白發票轉交給丙○○拿去填載不實統一發票
    ，堪認被告乙○○與同案被告甲○○、丙○○間有為填製不
    實會計憑證之犯意聯絡及行為分擔自明。
  (三)至證人甲○○於本院證述：乙○○應該不知道公司貸款的事
    ，伊不知道伊請乙○○拿發票給丙○○時，乙○○是否知悉
    ，伊已忘記跟乙○○說給丙○○之發票係為做實績抑或是作
    假帳用的云云（見本院卷二99年1月6日審判筆錄第6頁），
    惟觀之證人甲○○上開證述內容不僅不明確，亦核與其及證
    人丙○○前揭證述情節不符，要難為被告乙○○有利之認定
    。
  (四)綜上所述，被告前揭辯詞，顯屬事後臨訟卸責之詞，委不足
    採。本案事證明確，被告乙○○與甲○○、丙○○共同填製
    不實會計憑證之犯行，堪以認定，應依法論科。
三、按商業會計法所稱之商業會計憑證，分為原始憑證及記帳憑
    證，所謂原始憑證，係指證明事項之經過，而為造具記帳憑
    證所根據之憑證。而記帳憑證則係指證明處理會計事項人員
    之責任，而為記帳所根據之憑證而言，此觀諸商業會計法第
    15條之規定自明；而統一發票乃證明交易事項之經過而為造
    具記帳憑證所根據之原始憑證，如商業負責人以明知為不實
    之事項而開立不實之統一發票，係犯商業會計法第71條第1
    款之明知為不實之事項而填製會計憑證罪，為刑法第215條
    業務上登載不實文書罪之特別規定，依特別法優於普通法之
    原則，自應優先適用商業會計法第71條第1款論處，而無適
    用刑法第215條之餘地（最高法院92年度臺上字第1136號、9
    4年度臺非字第98號判決參照）。另按犯罪行為人基於一個
    概括犯意，接續數行為，而該數行為彼此間具有密接關聯性
    ，復侵害同一個法益者，為接續犯，應論以一罪;且接續犯
    適用之法律，應以其最後一次行為當時有效之法律為適用。
    查被告乙○○與共犯甲○○、丙○○等人於96年8月間某日
    ，明知昶瑜公司並未與如附表所示營業人而有實際銷貨之事
    實，卻虛偽填製如附表所示之不實會計憑證之統一發票，是
    其等所接續填載如附表所示多張之不實統一發票之行為，彼
    此之時空密接，且侵害稅捐稽徵機關管理稅捐之正確性與信
    憑性之同一法益，評價上，應論以包括上之一罪，為接續犯
    。核被告乙○○所為係犯商業會計法第71條第1款之明知不
    實填製會計憑證罪。被告乙○○雖非商業負責人、主辦及經
    辦會計人員或依法受託代他人處理會計事務之人員，惟依刑
    法第31條第1項規定，其與有身分之共犯甲○○共同實施上
    開商業會計法犯罪，仍以共犯論，但得依法減輕其刑。被告
    乙○○與共犯甲○○等就上開犯行間，有犯意之聯絡及行為
    之分擔，為共同正犯。爰審酌被告之智識程度、犯罪動機、
    目的、手段，並斟酌被告以填製不實商業會計憑證之方式及
    張數、數額，影響國家經濟交易秩序之程度及犯後面對態度
    方式等一切情狀，量處如主文所示之刑，並諭知易科罰金折
    算之標準。
據上論斷，應依刑事訴訟法第299條第1項前段，商業會計法第71
條第1款，刑法第11條前段、第28條、第31條第1項、第41條第1
項，判決如主文。
本案經檢察官蕭有宏到庭執行職務。
中    華    民    國    99    年    1    月    20    日
                  刑事第六庭  審判長法官    王義閔
                                    法官    鄭舜元
                                    法官    張德寬
以上正本證明與原本無異。
如不服本判決，應於收受判決後10日內向本院提出上訴書狀，並
應敘述具體理由；其未敘述上訴理由者，應於上訴期間屆滿後20
日內向本院補提理由書（均須按他造當事人之人數附繕本「切勿
逕送上級法院」）。
中    華    民    國    99    年    1    月    20    日
                                    書記官   黃得翔
附錄本案論罪科刑法條全文：
商業會計法第71條
商業負責人、主辦及經辦會計人員或依法受託代他人處理會計事
務之人員有下列情事之一者，處 5 年以下有期徒刑、拘役或科
或併科新臺幣 60 萬元以下罰金：
一、以明知為不實之事項，而填製會計憑證或記入帳冊。
二、故意使應保存之會計憑證、會計帳簿報表滅失毀損。
三、偽造或變造會計憑證、會計帳簿報表內容或毀損其頁數。
四、故意遺漏會計事項不為記錄，致使財務報表發生不實之結果
    。
五、其他利用不正當方法，致使會計事項或財務報表發生不實之
    結果。
附表昶瑜公司開立不實之銷項統一發票明細
表（96年7、8月）
┌──┬──────┬─────┬──┬─────┬─────┬───────┐
│編號│ 營業人及   │  時間    │張數│取得發票  │ 稅額     │有無幫助對方公│
│    │ 統一編號   │          │    │銷售金額  │          │司逃漏營業稅  │
├──┼──────┼─────┼──┼─────┼─────┼───────┤
│ 1  │環球之星實  │96年7-8月 │ 8  │11,308,035│565,402   │無，虛設行號  │
│    │業有限公司  │          │    │          │          │              │
│    │00000000    │          │    │          │          │              │
│    │            │          │    │          │          │              │
├──┼──────┼─────┼──┼─────┼─────┼───────┤
│ 2  │雄鑫工程有限│96年7-8月 │ 18 │31,480,616│1,574,032 │無，虛設行號  │
│    │公司        │          │    │          │          │              │
│    │00000000    │          │    │          │          │              │
├──┼──────┼─────┼──┼─────┼─────┼───────┤
│ 3  │勤益達工程有│96年7-8月 │ 12 │13,597,380│679,869   │無            │
│    │限公司      │          │    │          │          │              │
│    │00000000    │          │    │          │          │              │
├──┼──────┼─────┼──┼─────┼─────┼───────┤
│ 4  │將豐國際有限│96年7-8月 │  7 │4,512,600 │225,630   │無，虛設行號  │
│    │公司        │          │    │          │          │              │
│    │00000000    │          │    │          │          │              │
├──┼──────┼─────┼──┼─────┼─────┼───────┤
│合計│            │          │ 45 │60,898,631│3,044,933 │              │
└──┴──────┴─────┴──┴─────┴─────┴───────┘

司法院資訊處製作；財團法人民間司法改革基金會備份。
